---
title: "Análisis Multinivel"
subtitle: "Cohesión Social Vertical en Chile (2016–2023)"
author: ""
date: today
lang: es
fontsize: 12pt
format:
  html:
    toc: true
    toc-location: right
    toc-depth: 3
    toc-title: Contenidos
    number-sections: true
    theme: cosmo
    code-fold: show
    code-tools: true
    title-block-banner: true
execute:
  warning: false
  message: false
editor_options:
  chunk_output_type: console
---

```{r}
label_map <- c(
  "(Intercept)"            = "Intercept",
  
  # Corruption perception
  "c38"                    = "Corruption perception",
  "c38_grand"              = "Corruption perception (Grand-mean centered)",
  "c38_within"             = "Corruption perception (Specific-mean centered)",
  "c38_between"            = "Corruption perception (Person historical mean)",
  "c38_within:c38_between" = "Corruption perception (Cross-level Interaction)",
  "c38_catIntermedio"      = "Corruption perception: Intermediate",
  "c38_catAlto"            = "Corruption perception: High",

  # Age
  "m0_edad"                = "Age",
  "m0_edad_grand"          = "Age (Grand-mean centered)",
  "m0_edad_within"         = "Age (Specific-mean centered)",
  "m0_edad_between"        = "Age (Person historical mean)",
  "m0_edad_within:m0_edad_between" = "Interaction: Age (within) × Age (between)",

  # Meritocracy / National identification
  "c32_01_ord"             = "Meritocracy perception",
  "c32_01_ord.L"           = "Meritocracy perception (Linear trend)",
  "c32_01_ord.Q"           = "Meritocracy perception (Quadratic trend)",
  "c32_01_ord.C"           = "Meritocracy perception (Cubic trend)",
  "c32_01_ord^4"           = "Meritocracy perception (4th degree trend)",
  "c32_grand"              = "National identification (Grand-mean centered)",
  "c32_within"             = "National identification (Specific-mean centered)",
  "c32_between"            = "National identification (Person historical mean)",
  "c32_catIntermedio"      = "National identification: Intermediate",
  "c32_catAlto"            = "National identification: High",

  # Dignified treatment
  "trato_digno"            = "Dignified treatment",
  "trato_digno_grand"      = "Dignified treatment (Grand-mean centered)",
  "trato_digno_within"     = "Dignified treatment (Specific-mean centered)",
  "trato_digno_between"    = "Dignified treatment (Person historical mean)",

  # Political self-identification
  "c15"                    = "Political self-identification",
  "c15_grand"              = "Political self-identification (Grand-mean centered)",
  "c15_within"             = "Political self-identification (Specific-mean centered)",
  "c15_between"            = "Political self-identification (Person historical mean)",

  # Indigenous self-identification
  "indigena"               = "Indigenous self-identification",

  # Sex & Education
  "sexoMujer"              = "Sex: Female",
  "neduEducación Básica"   = "Education: Basic",
  "neduEducación Superior" = "Education: Higher education",
  "neduPosgrado"           = "Education: Postgraduate",

  # Generation (ref. = Silent)
  "Generacionboom"         = "Generation: Boom",
  "GeneracionX"            = "Generation: X",
  "GeneracionY"            = "Generation: Y",
  "GeneracionZ"            = "Generation: Z",

  # Social class EGP-7 (ref. = Service class I)
  "egp7'II  Service class II'"                           = "Service class II",
  "egp7'III Routine non-manual'"                         = "Routine non-manual",
  "egp7'IIIa: Routine Nonmanual'"                        = "Routine non-manual (IIIa)",
  "egp7'V   Manual supervisors/Lower grade technicians'" = "Manual supervisors",
  "egp7'VI  Skilled workers'"                            = "Skilled workers",
  "egp7'VII Unskilled workers/Farm labours'"             = "Unskilled workers",

  # Social class EGP-4 (ref. = Service class I+II)
  "egp4Intermediate class (III+IV)"                    = "Intermediate class (III+IV)",
  "egp4Working class (V+VI+VII)"                       = "Working class (V+VI+VII)",
  "egp4Out of labor force"                             = "Out of labor force",

  # Wave (ref. = Ola 1 / 2016)
  "olaOla 2" = "Wave 2017",
  "olaOla 3" = "Wave 2018",
  "olaOla 4" = "Wave 2019",
  "olaOla 5" = "Wave 2021",
  "olaOla 6" = "Wave 2022",
  "olaOla 7" = "Wave 2023",

  # DV
  "c05_total" = "Organizational participation (DV)",

  # Interacciones edad within x clase social EGP-4
  "m0_edad_within:egp4Intermediate class (III+IV)"    = "Age (within) × Intermediate class",
  "m0_edad_within:egp4Working class (V+VI+VII)"       = "Age (within) × Working class",
  "m0_edad_within:egp4Out of labor force"             = "Age (within) × Out of labor force"
) 
```

# Presentación

Este documento presenta la estimación de modelos lineales mixtos (*Linear Mixed Models*, LMM) para el análisis de la cohesión social vertical en Chile entre 2016 y 2023. Se sigue una estrategia de modelación progresiva, partiendo de un modelo nulo y añadiendo predictores de forma incremental. Todas las variables continuas se utilizan en su versión centrada: las variables que capturan variación intraindividual se centran en la media del propio individuo (*within-person centering*), y las variables que capturan diferencias estables entre individuos se incluyen como promedios individuales (*between-person means*). Esta descomposición permite separar los efectos dentro y entre individuos en el marco de un diseño longitudinal.

# Librerías y datos

```{r}
#| label: setup
library(haven)
library(here)
library(lme4)
library(lmerTest)
library(performance)
library(psych)
library(texreg)
library(modelsummary)
library(dplyr)

output_tables_dir <- file.path("output", "tables")
dir.create(output_tables_dir, recursive = TRUE, showWarnings = FALSE)

data          <- readRDS(here("input/data_regresion.rds"))
data_f        <- readRDS(here("input/data_f_regresion.rds"))
data_centrada <- readRDS(here("input/data_centrada_regresion.rds"))
```

# Preparación de la muestra analítica

## Centrado de variables adicionales

Se reconstruyen las versiones centradas de `c32` (percepción de meritocracia) que no fueron guardadas en el archivo procesado, dado que esta variable requiere conversión numérica previa desde su formato ordinal.

```{r}
#| label: centrado-c32
data_centrada <- data_centrada %>%
  mutate(c32_01_ord = as.factor(c32_01_ord)) %>%
  mutate(c32_num = as.numeric(as.character(c32_01_ord))) %>%
  mutate(c32_grand = c32_num - mean(c32_num, na.rm = TRUE)) %>%
  group_by(idencuesta) %>%
  mutate(
    c32_within  = c32_num - mean(c32_num, na.rm = TRUE),
    c32_between = mean(c32_num, na.rm = TRUE)
  ) %>%
  ungroup()
```

## Restricción a muestra homogénea

Para garantizar que todos los modelos se estimen sobre la misma muestra, se restringe `data_centrada` a los casos con información completa en todas las variables utilizadas. Esto evita que las comparaciones de ajuste entre modelos estén contaminadas por diferencias en el tamaño muestral.

```{r}
#| label: muestra-homogenea
data_centrada <- data_centrada %>%
  filter(complete.cases(.))

cat("N observaciones (muestra homogénea):", nrow(data_centrada), "\n")
cat("N individuos:", n_distinct(data_centrada$idencuesta), "\n")
```

# Consistencia interna

Antes de la estimación de modelos, se verifica la consistencia interna de la escala de trato digno (`c35_01` a `c35_03`) mediante el coeficiente alpha de Cronbach. Un alpha satisfactorio justifica el uso del índice aditivo como indicador único en los modelos.

```{r}
#| label: alpha
alpha_trato_digno <- data %>%
  select(c35_01:c35_03) %>%
  psych::alpha()

alpha_trato_digno
```

# Estimación de modelos

## Modelo nulo e ICC

El modelo nulo sin predictores permite estimar la Correlación Intraclase (ICC), que cuantifica qué proporción de la varianza total en participación organizacional es atribuible a diferencias estables entre individuos. Una ICC elevada justifica el uso de modelos multinivel.

```{r}
#| label: modelo-nulo
model_0_cent <- lmer(c05_total ~ (1 | idencuesta), data = data_centrada)
performance::icc(model_0_cent)
performance::r2(model_0_cent)
```

## Modelo temporal

Se incorpora únicamente la ola de medición como predictor, capturando la tendencia agregada de la participación a lo largo del tiempo antes de introducir predictores sustantivos.

```{r}
#| label: modelo-temporal
model_temp_cent <- lmer(c05_total ~ ola + (1 | idencuesta), data = data_centrada)
summary(model_temp_cent)
performance::r2(model_temp_cent)
```

## Modelo 1: predictores actitudinales (efectos within)

Se introducen los predictores actitudinales en su versión *within-person* (desviación respecto a la media individual) para capturar los cambios intraindividuales a lo largo del tiempo. Las variables cuya variación es principalmente entre individuos se incluyen como promedios individuales (*between*).

```{r}
#| label: modelo-1
model_1_cent <- lmer(c05_total ~ 
                       c38_within +
                       m0_edad_within +
                       trato_digno_within +
                       c15_within +
                       c32_within +
                       Generacion + 
                       (1 | idencuesta), data = data_centrada)
summary(model_1_cent)
performance::r2(model_1_cent)
```

## Modelo 2: predictores estructurales y between

Se incorporan los predictores estructurales de nivel individual (generación, clase social, sexo, nivel educativo) junto con los promedios individuales de las variables actitudinales, capturando las diferencias estables entre individuos.

```{r}
#| label: modelo-2
model_2_cent <- lmer(c05_total ~ 
                       Generacion + egp4 + sexo + nedu +
                       c38_between + m0_edad_between +
                       trato_digno_between + c15_between + c32_between +
                       (1 | idencuesta), data = data_centrada)
summary(model_2_cent)
performance::r2(model_2_cent)
```

## Modelo 3: modelo completo con intercepto aleatorio

Se combina la descomposición within/between completa con los predictores estructurales y la ola de medición. Este modelo constituye la especificación de referencia antes de introducir pendientes aleatorias.

```{r}
#| label: modelo-3
model_3b_cent <- lmer(c05_total ~ 
                        c38_within + c38_between +
                        m0_edad_within + m0_edad_between +
                        trato_digno_within + trato_digno_between +
                        c15_within + c15_between +
                        c32_within + c32_between +
                        egp4 + Generacion + ola + sexo + nedu +
                        (1 | idencuesta), data = data_centrada)
summary(model_3b_cent)
performance::r2(model_3b_cent)
```

## Modelo 4: pendiente aleatoria de edad

Se extiende el modelo completo permitiendo que el efecto del envejecimiento (*within*) varíe entre individuos mediante una pendiente aleatoria. Esto captura trayectorias de participación heterogéneas según la edad.

```{r}
#| label: modelo-4
test5 <- lmer(c05_total ~ 
                c38_within + c38_between +
                m0_edad_within + m0_edad_between +
                trato_digno_within + trato_digno_between +
                c15_within + c15_between +
                c32_within + c32_between +
                egp4 + Generacion + ola + sexo + nedu +
                (1 + m0_edad_within | idencuesta), data = data_centrada)
summary(test5)
performance::r2(test5)
performance::check_singularity(test5)
```

# Exploración de pendientes aleatorias adicionales

Se evalúa si otras variables *within* justifican pendientes aleatorias, comparando modelos con distintas combinaciones mediante pruebas de razón de verosimilitud. Esto permite identificar qué variables muestran variación individual en sus efectos longitudinales.

```{r}
#| label: pendientes-aleatorias
# Modelo base con solo pendiente de edad
test5_base_edad <- lmer(c05_total ~ 
                          c38_within + c38_between +
                          m0_edad_within + m0_edad_between +
                          trato_digno_within + trato_digno_between +
                          c15_within + c15_between +
                          c32_within + c32_between +
                          egp4 + Generacion + ola + sexo + nedu +
                          (1 + m0_edad_within | idencuesta),
                        data = data_centrada,
                        control = lmerControl(optimizer = "bobyqa",
                                              optCtrl = list(maxfun = 2e5)))

# Agregando pendiente de corrupción
test5_solo_corrupcion <- lmer(c05_total ~ 
                                c38_within + c38_between +
                                m0_edad_within + m0_edad_between +
                                trato_digno_within + trato_digno_between +
                                c15_within + c15_between +
                                c32_within + c32_between +
                                egp4 + Generacion + ola + sexo + nedu +
                                (1 + m0_edad_within + c38_within | idencuesta),
                              data = data_centrada,
                              control = lmerControl(optimizer = "bobyqa",
                                                    optCtrl = list(maxfun = 2e5)))

# Agregando pendiente de identificación política
test5_solo_politica <- lmer(c05_total ~ 
                              c38_within + c38_between +
                              m0_edad_within + m0_edad_between +
                              trato_digno_within + trato_digno_between +
                              c15_within + c15_between +
                              c32_within + c32_between +
                              egp4 + Generacion + ola + sexo + nedu +
                              (1 + m0_edad_within + c15_within | idencuesta),
                            data = data_centrada,
                            control = lmerControl(optimizer = "bobyqa",
                                                  optCtrl = list(maxfun = 2e5)))

# Comparación de ajuste entre modelos con distintas pendientes aleatorias
anova(test5_base_edad, test5_solo_corrupcion, test5_solo_politica, refit = FALSE)
```

# Exploración de interacciones within × between

Se evalúa si el efecto *within* de cada variable actitudinal está moderado por su nivel promedio (*between*), lo que implicaría que el impacto del cambio intraindividual depende de la posición basal del individuo en esa variable.

```{r}
#| label: interacciones-wb
# Modelo base sin interacciones
modelo_base <- lmer(c05_total ~ 
                      c38_within + c38_between +
                      m0_edad_within + m0_edad_between +
                      trato_digno_within + trato_digno_between +
                      c15_within + c15_between +
                      c32_within + c32_between +
                      egp4 + Generacion + ola + sexo + nedu +
                      (1 | idencuesta), data = data_centrada)

# Interacción edad within × between
modelo_edad_wb <- lmer(c05_total ~ 
                         c38_within + c38_between +
                         m0_edad_within * m0_edad_between +
                         trato_digno_within + trato_digno_between +
                         c15_within + c15_between +
                         c32_within + c32_between +
                         egp4 + Generacion + ola + sexo + nedu +
                         (1 | idencuesta), data = data_centrada)

# Interacción trato digno within × between
modelo_trato_wb <- lmer(c05_total ~ 
                          c38_within + c38_between +
                          m0_edad_within + m0_edad_between +
                          trato_digno_within * trato_digno_between +
                          c15_within + c15_between +
                          c32_within + c32_between +
                          egp4 + Generacion + ola + sexo + nedu +
                          (1 | idencuesta), data = data_centrada)

# Interacción política within × between
modelo_pol_wb <- lmer(c05_total ~ 
                        c38_within + c38_between +
                        m0_edad_within + m0_edad_between +
                        trato_digno_within + trato_digno_between +
                        c15_within * c15_between +
                        c32_within + c32_between +
                        egp4 + Generacion + ola + sexo + nedu +
                        (1 | idencuesta), data = data_centrada)

# Interacción meritocracia within × between
modelo_c32_wb <- lmer(c05_total ~ 
                        c38_within + c38_between +
                        m0_edad_within + m0_edad_between +
                        trato_digno_within + trato_digno_between +
                        c15_within + c15_between +
                        c32_within * c32_between +
                        egp4 + Generacion + ola + sexo + nedu +
                        (1 | idencuesta), data = data_centrada)

# Interacción corrupción within × between
modelo_c38_wb <- lmer(c05_total ~ 
                        c38_within * c38_between +
                        m0_edad_within + m0_edad_between +
                        trato_digno_within + trato_digno_between +
                        c15_within + c15_between +
                        c32_within + c32_between +
                        egp4 + Generacion + ola + sexo + nedu +
                        (1 | idencuesta), data = data_centrada)

# Comparación de ajuste
compare_performance(
  modelo_base, modelo_edad_wb, modelo_trato_wb,
  modelo_pol_wb, modelo_c32_wb, modelo_c38_wb,
  metrics = c("AIC", "BIC", "R2_marginal", "R2_conditional")
)

# Pruebas de razón de verosimilitud vs modelo base
anova(modelo_base, modelo_edad_wb,  refit = FALSE)
anova(modelo_base, modelo_trato_wb, refit = FALSE)
anova(modelo_base, modelo_pol_wb,   refit = FALSE)
anova(modelo_base, modelo_c32_wb,   refit = FALSE)
anova(modelo_base, modelo_c38_wb,   refit = FALSE)
```

# Comparación de ajuste entre modelos

Se compara el ajuste de la secuencia progresiva de modelos mediante BIC y pruebas de razón de verosimilitud. La tabla se exporta en formato HTML para su inclusión en el informe final.

```{r}
#| label: comparacion-modelos
modelos_comparacion <- list(
  "Modelo 0"     = model_0_cent,
  "Modelo Temp." = model_temp_cent,
  "Modelo 1"     = model_1_cent,
  "Modelo 2"     = model_2_cent,
  "Modelo 3"     = model_3b_cent,
  "Modelo 4"     = test5
)

tabla_comparacion_path <- file.path(output_tables_dir, "tabla_comparacion.html")
modelsummary::modelsummary(
  modelos_comparacion,
  output = tabla_comparacion_path,
  coef_keep = "^(Intercept)$",
  gof_map = data.frame(
    raw = c("nobs", "AIC", "BIC", "logLik", "deviance"),
    clean = c("N obs.", "AIC", "BIC", "Log-Lik.", "Deviance"),
    fmt = c(0, 2, 2, 2, 2),
    stringsAsFactors = FALSE
  ),
  title = "Comparación de ajuste entre modelos"
)

```

# Tabla de regresión final

Se genera la tabla de regresión con los coeficientes de todos los modelos de la secuencia principal. La tabla se exporta en formato HTML y se abre en el navegador para su revisión. El `label_map` controla las etiquetas de las variables en la tabla.

```{r}
#| label: tabla-regresion
tabla_modelos_path <- file.path(output_tables_dir, "tabla_modelos.html")

htmlreg(
  list(model_0_cent, model_temp_cent, model_1_cent,
       model_2_cent, model_3b_cent, test5),
  custom.model.names = c("Modelo 0", "Modelo Temp.", "Modelo 1",
                         "Modelo 2", "Modelo 3", "Modelo 4"),
  caption.above = TRUE,
  caption = NULL,
  stars = c(0.05, 0.01, 0.001),
  custom.coef.map = as.list(label_map),
  digits = 3,
  custom.note = "Note: Cells contain regression coefficients with standard errors in parentheses. %stars.",
  leading.zero = TRUE,
  include.loglik = FALSE,
  include.aic = FALSE,
  center = TRUE,
  custom.gof.names = c(
    "BIC",
    "Num. obs.",
    "Num. groups: individuals",
    "Var: individuals (Intercept)",
    "Var: individuals (Age within)",
    "Cov: individuals (Intercept - Age within)",
    "Var: Residual"
  ),
  file = tabla_modelos_path
)

lmer(c05_total ~ Generacion + ola + (1 | idencuesta),
     data = data_centrada)

     summary(lmer(c05_total ~ m0_edad_within +
                       Generacion + egp4 + sexo + nedu +
                       c38_between +
                       trato_digno_between + c15_between + c32_between +
                       (1 | idencuesta), data = data_centrada))
                       
```
