---
title: "Análisis Descriptivo y Exploratorio"
subtitle: "Cohesión Social Vertical en Chile (2016–2023)"
author: ""
date: today
lang: es
fontsize: 12pt
format:
  html:
    toc: true
    toc-location: right
    toc-depth: 3
    toc-title: Contenidos
    number-sections: true
    theme: cosmo
    code-fold: show
    code-tools: true
    title-block-banner: true
execute:
  warning: false
  message: false
editor_options:
  chunk_output_type: console
---

```{r}

label_map <- c(
  "(Intercept)"            = "Intercept",
  
  # Corruption perception
  "c38"                    = "Corruption perception",
  "c38_grand"              = "Corruption perception (Grand-mean centered)",
  "c38_within"             = "Corruption perception (Specific-mean centered)",
  "c38_between"            = "Corruption perception (Person historical mean)",
  "c38_within:c38_between" = "Corruption perception (Cross-level Interaction)",
  "c38_catIntermedio"      = "Corruption perception: Intermediate",
  "c38_catAlto"            = "Corruption perception: High",

  # Age
  "m0_edad"                = "Age",
  "m0_edad_grand"          = "Age (Grand-mean centered)",
  "m0_edad_within"         = "Age (Specific-mean centered)",
  "m0_edad_between"        = "Age (Person historical mean)",
  "m0_edad_within:m0_edad_between" = "Interaction: Age (within) × Age (between)",

  # Meritocracy / National identification
  "c32_01_ord"             = "Meritocracy perception",
  "c32_01_ord.L"           = "Meritocracy perception (Linear trend)",
  "c32_01_ord.Q"           = "Meritocracy perception (Quadratic trend)",
  "c32_01_ord.C"           = "Meritocracy perception (Cubic trend)",
  "c32_01_ord^4"           = "Meritocracy perception (4th degree trend)",
  "c32_grand"              = "National identification (Grand-mean centered)",
  "c32_within"             = "National identification (Specific-mean centered)",
  "c32_between"            = "National identification (Person historical mean)",
  "c32_catIntermedio"      = "National identification: Intermediate",
  "c32_catAlto"            = "National identification: High",

  # Dignified treatment
  "trato_digno"            = "Dignified treatment",
  "trato_digno_grand"      = "Dignified treatment (Grand-mean centered)",
  "trato_digno_within"     = "Dignified treatment (Specific-mean centered)",
  "trato_digno_between"    = "Dignified treatment (Person historical mean)",

  # Political self-identification
  "c15"                    = "Political self-identification",
  "c15_grand"              = "Political self-identification (Grand-mean centered)",
  "c15_within"             = "Political self-identification (Specific-mean centered)",
  "c15_between"            = "Political self-identification (Person historical mean)",

  # Indigenous self-identification
  "indigena"               = "Indigenous self-identification",

  # Sex & Education
  "sexoMujer"              = "Sex: Female",
  "neduEducación Básica"   = "Education: Basic",
  "neduEducación Superior" = "Education: Higher education",
  "neduPosgrado"           = "Education: Postgraduate",

  # Generation (ref. = Silent)
  "Generacionboom"         = "Generation: Boom",
  "GeneracionX"            = "Generation: X",
  "GeneracionY"            = "Generation: Y",
  "GeneracionZ"            = "Generation: Z",

  # Social class EGP-7 (ref. = Service class I)
  "egp7'II  Service class II'"                           = "Service class II",
  "egp7'III Routine non-manual'"                         = "Routine non-manual",
  "egp7'IIIa: Routine Nonmanual'"                        = "Routine non-manual (IIIa)",
  "egp7'V   Manual supervisors/Lower grade technicians'" = "Manual supervisors",
  "egp7'VI  Skilled workers'"                            = "Skilled workers",
  "egp7'VII Unskilled workers/Farm labours'"             = "Unskilled workers",

  # Social class EGP-4 (ref. = Service class I+II)
  "egp4Intermediate class (III+IV)"                    = "Intermediate class (III+IV)",
  "egp4Working class (V+VI+VII)"                       = "Working class (V+VI+VII)",
  "egp4Out of labor force"                             = "Out of labor force",

  # Wave (ref. = Ola 1 / 2016)
  "olaOla 2" = "Wave 2017",
  "olaOla 3" = "Wave 2018",
  "olaOla 4" = "Wave 2019",
  "olaOla 5" = "Wave 2021",
  "olaOla 6" = "Wave 2022",
  "olaOla 7" = "Wave 2023",

  # DV
  "c05_total" = "Organizational participation (DV)",

  # Interacciones edad within x clase social EGP-4
  "m0_edad_within:egp4Intermediate class (III+IV)"    = "Age (within) × Intermediate class",
  "m0_edad_within:egp4Working class (V+VI+VII)"       = "Age (within) × Working class",
  "m0_edad_within:egp4Out of labor force"             = "Age (within) × Out of labor force"
) 
```
# Presentación

Este documento presenta el análisis descriptivo y exploratorio de los datos procesados, previo a la estimación de los modelos multinivel. Se reportan estadísticos descriptivos de las variables del estudio, se examinan las distribuciones de la variable dependiente a lo largo del tiempo y por subgrupos, y se exploran relaciones bivariadas entre la cohesión social vertical y los principales predictores teóricos.

# Librerías y datos

```{r}
#| label: setup
library(here)
library(tidyverse)
library(ggplot2)
library(ggdist)
library(lme4)
library(gtsummary)
library(tibble)

data_f        <- readRDS(here("input/data_f_regresion.rds"))
data_centrada <- readRDS(here("input/data_centrada_regresion.rds"))

output_tables_dir <- file.path("output", "tables")
output_graphs_dir <- file.path("output", "graphs")
dir.create(output_tables_dir, recursive = TRUE, showWarnings = FALSE)
dir.create(output_graphs_dir, recursive = TRUE, showWarnings = FALSE)
```
# Tabla de estadísticos descriptivos

Se presenta una tabla de estadísticos descriptivos para las variables incluidas en el análisis. Las variables continuas se reportan con media, desviación estándar, mínimo y máximo; las variables categóricas con frecuencias absolutas y relativas. La tabla se restringe a casos con información válida en cada variable.

```{r}
library(vtable)

# Preparar los datos primero (Ola 7, variables seleccionadas y casos completos)
datos_limpios <- data_f %>% 
  filter(ola == "Ola 7") %>% 
  select(c05_total, c38, m0_edad, egp4, trato_digno, c15, c32_01_ord, Generacion) %>% 
  mutate(
    c38        = as.numeric(haven::zap_labels(c38)),
    c15        = as.numeric(haven::zap_labels(c15)),
    c32_01_ord = as.numeric(haven::zap_labels(c32_01_ord)),
    egp4       = as.factor(egp4)
  ) %>% 
  drop_na()
table(data_f$trato_digno)
# Generar la tabla descriptiva automáticamente
st(datos_limpios, 
   labels = c("Cohesión social vertical", "Percepción de corrupción", "Edad", 
              "Clase social (EGP-4)", "Trato digno", "Autoidentificación política", 
              "Orgullo de ser chileno", "Generación"),
   title = "Estadísticos descriptivos (Casos completos - Ola 7)")
```


```{r}
library(dplyr)
library(modelsummary)

# 1. Preparar los datos filtrando la Ola 7 e incluyendo TODAS las variables del modelo
datos_limpios <- data_f %>% 
  filter(ola == "Ola 7") %>% 
  # Incluimos también sexo y nedu que se usan en tus modelos de Nivel 2
  select(c05_total, c38, m0_edad, egp4, c15, c32_01_ord, Generacion, sexo, nedu) %>% 
  mutate(
    c38        = as.numeric(haven::zap_labels(c38)),
    c15        = as.numeric(haven::zap_labels(c15)),
    c32_01_ord = as.numeric(haven::zap_labels(c32_01_ord)),
    egp4       = as.factor(egp4),
    sexo       = as.factor(sexo),
    nedu       = as.factor(nedu)
  ) %>% 
  drop_na()

# 2. Renombrar explicitando cuáles actúan como Nivel 1 (tiempo) y Nivel 2 (individual/agregado)
datos_filtrados_etiquetados <- datos_limpios %>% 
  dplyr::rename(
    # Variables que en el modelo tienen efectos de Nivel 1 (Variables del tiempo / Within / Grand)
    `Cohesión social vertical (N1 - Y)` = c05_total,
    `Percepción de corrupción (N1)`    = c38,
    `Edad (N1)`                        = m0_edad,
    `Autoidentificación política (N1)`  = c15,
    `Orgullo de ser chileno (N1)`      = c32_01_ord,
    
    # Variables de Nivel 2 (Sociodemográficas fijas / Características del individuo)
    `Clase social (N2 - EGP-4)`        = egp4,
    `Generación (N2)`                  = Generacion,
    `Sexo (N2)`                        = sexo,
    `Nivel educacional (N2)`           = nedu
  )

# 3. Generar la tabla de balance/descriptivos para la Ola 7
datasummary_balance(
  ~ 1, 
  data = datos_filtrados_etiquetados, 
  dinm = FALSE,
  # Esta línea une tu carpeta "output/tables" con el nombre del archivo:
  output = file.path(output_tables_dir, "tabla_descriptiva_ola7.html") 
)
```

```{r}
#| label: tabla-descriptivos-ola7
tabla_descriptivos <- data_f %>% 
  filter(ola == "Ola 7") %>%               # <-- Cambiado a Ola 7
  select(c05_total, c38, m0_edad, egp4, trato_digno,
         c15, c32_01_ord, Generacion) %>%  # <-- Se eliminó 'ola'
  mutate(
    c38        = as.numeric(haven::zap_labels(c38)),
    c15        = as.numeric(haven::zap_labels(c15)),
    c32_01_ord = as.numeric(haven::zap_labels(c32_01_ord)),
    egp4       = as.factor(egp4)
  ) %>% 
  drop_na() %>%                            # <-- Solo observaciones completas
  tbl_summary(
    type = list(
      c38        ~ "continuous",           # <-- Forzada como continua
      c32_01_ord ~ "continuous"            # <-- Forzada como continua
    ),
    statistic = list(
      all_continuous()  ~ "{mean} ({sd}) [{min}; {max}]",
      all_categorical() ~ "{n} ({p}%)"
    ),
    label = list(
      c05_total   ~ "Cohesión social vertical",
      c38         ~ "Percepción de corrupción",
      m0_edad     ~ "Edad",
      egp4        ~ "Clase social (EGP-4)",
      trato_digno ~ "Trato digno",
      c15         ~ "Autoidentificación política",
      c32_01_ord  ~ "Orgullo de ser chileno",
      Generacion  ~ "Generación"
    ),
    missing = "no"
  ) %>%
  add_n() %>%
  bold_labels() %>%
  modify_caption("**Tabla 1. Estadísticos descriptivos (Casos completos - Ola 7)**")

# Mostrar la tabla
tabla_descriptivos
```
# Distribución por sexo y nivel educativo

Se examina la composición de la muestra por sexo y nivel educativo como verificación de la representatividad de la muestra analítica.

```{r}
#| label: dist-sexo-nedu
table(data_f$sexo)
table(data_f$nedu)
```

# Análisis exploratorio bivariado

## Cohesión vertical por generación y clase social

Se examina la media de cohesión social vertical según la combinación de generación y clase social (EGP-7), con intervalos de confianza al 95%. Este gráfico permite identificar patrones de interacción entre ambas variables antes de su inclusión en los modelos.

```{r}
#| label: grafico-clase-generacion
resumen_clase_gen <- data_f %>%
  group_by(egp7, Generacion) %>%
  summarise(
    media   = mean(c05_total, na.rm = TRUE),
    se      = sd(c05_total, na.rm = TRUE) / sqrt(n()),
    n       = n(),
    .groups = "drop"
  ) %>%
  mutate(
    ci_low  = media - 1.96 * se,
    ci_high = media + 1.96 * se
  )

grafico_clase_gen <- resumen_clase_gen %>%
  ggplot(aes(x = Generacion, y = media, group = egp7)) +
  geom_line(linewidth = 0.8, color = "#0571B0") +
  geom_point(size = 2, color = "#0571B0") +
  geom_errorbar(aes(ymin = ci_low, ymax = ci_high),
                width = 0.15, alpha = 0.5, color = "#0571B0") +
  facet_wrap(~ egp7, ncol = 3) +
  labs(
    x = "Generación",
    y = "Cohesión social vertical (media)"
  ) +
  theme_ggdist() +
  theme(strip.text = element_text(size = 8))

grafico_clase_gen

grafico_clase_gen_path <- file.path(output_graphs_dir, "cohesion_clase_generacion.png")
if (!file.exists(grafico_clase_gen_path)) {
  ggsave(filename = grafico_clase_gen_path, plot = grafico_clase_gen,
         width = 8, height = 6, dpi = 300)
}
```

## Evolución temporal de la cohesión vertical

Se examina la trayectoria promedio de la cohesión social vertical a lo largo de las siete olas, con intervalos de confianza. Este gráfico permite identificar los efectos de los shocks contextuales (estallido social 2019, pandemia 2020–2022).

```{r}
#| label: grafico-temporal
resumen_ola <- data_f %>%
  group_by(ola) %>%
  summarise(
    media   = mean(c05_total, na.rm = TRUE),
    se      = sd(c05_total, na.rm = TRUE) / sqrt(n()),
    .groups = "drop"
  ) %>%
  mutate(
    ci_low  = media - 1.96 * se,
    ci_high = media + 1.96 * se
  )

grafico_temporal <- resumen_ola %>%
  ggplot(aes(x = ola, y = media, group = 1)) +
  geom_ribbon(aes(ymin = ci_low, ymax = ci_high), alpha = 0.2, fill = "#0571B0") +
  geom_line(linewidth = 1, color = "#0571B0") +
  geom_point(size = 3, color = "#0571B0") +
  annotate("rect", xmin = 3.5, xmax = 5.5, ymin = -Inf, ymax = Inf,
           alpha = 0.1, fill = "red") +
  annotate("text", x = 4.5, y = max(resumen_ola$ci_high),
           label = "Estallido + Pandemia", size = 3, color = "red") +
  labs(
    x = "Ola de medición",
    y = "Cohesión social vertical (media)"
  ) +
  theme_ggdist()

grafico_temporal

ggsave(file.path(output_graphs_dir, "cohesion_temporal.png"),
       plot = grafico_temporal, width = 8, height = 5, dpi = 300)
```

## Cohesión vertical por nivel educativo

Se examina la distribución de la cohesión social vertical según nivel educativo, para explorar el gradiente educativo antes de la modelación.

```{r}
#| label: grafico-educacion
resumen_nedu <- data_f %>%
  filter(!is.na(nedu)) %>%
  group_by(nedu) %>%
  summarise(
    media   = mean(c05_total, na.rm = TRUE),
    se      = sd(c05_total, na.rm = TRUE) / sqrt(n()),
    n       = n(),
    .groups = "drop"
  ) %>%
  mutate(
    ci_low  = media - 1.96 * se,
    ci_high = media + 1.96 * se
  )

grafico_nedu <- resumen_nedu %>%
  ggplot(aes(x = nedu, y = media)) +
  geom_col(fill = "#0571B0", alpha = 0.8) +
  geom_errorbar(aes(ymin = ci_low, ymax = ci_high),
                width = 0.2, color = "gray30") +
  geom_text(aes(label = paste0("n=", n)), vjust = -1.5, size = 3) +
  labs(
    x = "Nivel educativo",
    y = "Cohesión social vertical (media)"
  ) +
  theme_ggdist()

grafico_nedu

ggsave(file.path(output_graphs_dir, "cohesion_educacion.png"),
       plot = grafico_nedu, width = 7, height = 5, dpi = 300)
```

## Cohesión vertical por percepción de corrupción

Se examina si existe un gradiente en la cohesión vertical según el nivel de percepción de corrupción institucional, tanto en su versión categórica como continua.

```{r}
#| label: grafico-corrupcion
resumen_c38 <- data_f %>%
  filter(!is.na(c38_cat)) %>%
  group_by(c38_cat) %>%
  summarise(
    media   = mean(c05_total, na.rm = TRUE),
    se      = sd(c05_total, na.rm = TRUE) / sqrt(n()),
    n       = n(),
    .groups = "drop"
  ) %>%
  mutate(
    ci_low  = media - 1.96 * se,
    ci_high = media + 1.96 * se
  )

grafico_c38 <- resumen_c38 %>%
  ggplot(aes(x = c38_cat, y = media)) +
  geom_col(fill = "#CA0020", alpha = 0.8) +
  geom_errorbar(aes(ymin = ci_low, ymax = ci_high),
                width = 0.2, color = "gray30") +
  geom_text(aes(label = paste0("n=", n)), vjust = -1.5, size = 3) +
  labs(
    x = "Percepción de corrupción",
    y = "Cohesión social vertical (media)"
  ) +
  theme_ggdist()

grafico_c38

ggsave(file.path(output_graphs_dir, "cohesion_corrupcion.png"),
       plot = grafico_c38, width = 7, height = 5, dpi = 300)
```

## Cohesión vertical por percepción de meritocracia

Se examina la relación entre la percepción de meritocracia y la cohesión vertical, tanto en su versión categórica como a través de la evolución temporal por nivel de meritocracia.

```{r}
#| label: grafico-identificacion
resumen_c32 <- data_f %>%
  filter(!is.na(c32_cat)) %>%
  group_by(c32_cat) %>%
  summarise(
    media   = mean(c05_total, na.rm = TRUE),
    se      = sd(c05_total, na.rm = TRUE) / sqrt(n()),
    n       = n(),
    .groups = "drop"
  ) %>%
  mutate(
    ci_low  = media - 1.96 * se,
    ci_high = media + 1.96 * se
  )

grafico_c32 <- resumen_c32 %>%
  ggplot(aes(x = c32_cat, y = media)) +
  geom_col(fill = "#1A9641", alpha = 0.8) +
  geom_errorbar(aes(ymin = ci_low, ymax = ci_high),
                width = 0.2, color = "gray30") +
  geom_text(aes(label = paste0("n=", n)), vjust = -1.5, size = 3) +
  labs(
    x = "Identificación nacional",
    y = "Cohesión social vertical (media)"
  ) +
  theme_ggdist()

grafico_c32

ggsave(file.path(output_graphs_dir, "cohesion_meritocracia.png"),
       plot = grafico_c32, width = 7, height = 5, dpi = 300)
```

## Evolución temporal por generación

Se examina si las trayectorias temporales de la cohesión vertical difieren entre cohortes generacionales, lo que permite explorar efectos de interacción generación × tiempo antes de la modelación.

```{r}
#| label: grafico-temporal-generacion
resumen_ola_gen <- data_f %>%
  filter(!is.na(Generacion)) %>%
  group_by(ola, Generacion) %>%
  summarise(
    media   = mean(c05_total, na.rm = TRUE),
    se      = sd(c05_total, na.rm = TRUE) / sqrt(n()),
    .groups = "drop"
  ) %>%
  mutate(
    ci_low  = media - 1.96 * se,
    ci_high = media + 1.96 * se
  )

grafico_ola_gen <- resumen_ola_gen %>%
  ggplot(aes(x = ola, y = media, color = Generacion, group = Generacion)) +
  geom_ribbon(aes(ymin = ci_low, ymax = ci_high, fill = Generacion),
              alpha = 0.1, color = NA) +
  geom_line(linewidth = 0.9) +
  geom_point(size = 2) +
  scale_color_brewer(palette = "Set1") +
  scale_fill_brewer(palette = "Set1") +
  labs(
    x = "Ola de medición",
    y = "Cohesión social vertical (media)",
    color = "Generación",
    fill  = "Generación"
  ) +
  theme_ggdist() +
  theme(legend.position = "bottom")

grafico_ola_gen

ggsave(file.path(output_graphs_dir, "cohesion_temporal_generacion.png"),
       plot = grafico_ola_gen, width = 9, height = 6, dpi = 300)
```

## Evolución temporal por clase social

De forma análoga, se examina si las trayectorias temporales difieren entre clases sociales (EGP-4).

```{r}
#| label: grafico-temporal-clase
resumen_ola_clase <- data_f %>%
  filter(!is.na(egp4)) %>%
  group_by(ola, egp4) %>%
  summarise(
    media   = mean(c05_total, na.rm = TRUE),
    se      = sd(c05_total, na.rm = TRUE) / sqrt(n()),
    .groups = "drop"
  ) %>%
  mutate(
    ci_low  = media - 1.96 * se,
    ci_high = media + 1.96 * se
  )

grafico_ola_clase <- resumen_ola_clase %>%
  ggplot(aes(x = ola, y = media, color = egp4, group = egp4)) +
  geom_ribbon(aes(ymin = ci_low, ymax = ci_high, fill = egp4),
              alpha = 0.1, color = NA) +
  geom_line(linewidth = 0.9) +
  geom_point(size = 2) +
  scale_color_brewer(palette = "Dark2") +
  scale_fill_brewer(palette = "Dark2") +
  labs(    x = "Ola de medición",
    y = "Cohesión social vertical (media)",
    color = "Clase social",
    fill  = "Clase social"
  ) +
  theme_ggdist() +
  theme(legend.position = "bottom")

grafico_ola_clase

ggsave(file.path(output_graphs_dir, "cohesion_temporal_clase.png"),
       plot = grafico_ola_clase, width = 9, height = 6, dpi = 300)
```

## Distribución de la variable dependiente

Se examina la distribución de `c05_total` para evaluar su forma y detectar posibles asimetrías o valores extremos relevantes para la modelación.

```{r}
#| label: grafico-distribucion-dv
grafico_dist <- data_f %>%
  ggplot(aes(x = c05_total)) +
  geom_histogram(binwidth = 1, fill = "#0571B0", color = "white", alpha = 0.8) +
  geom_vline(xintercept = mean(data_f$c05_total, na.rm = TRUE),
             color = "red", linetype = "dashed", linewidth = 0.8) +
  annotate("text",
           x = mean(data_f$c05_total, na.rm = TRUE) + 0.5,
           y = Inf, vjust = 2,
           label = paste0("Media = ", round(mean(data_f$c05_total, na.rm = TRUE), 2)),
           color = "red", size = 3.5) +
  labs(
    x = "Cohesión social vertical (c05_total)",
    y = "Frecuencia"
  ) +
  theme_ggdist()

grafico_dist

ggsave(file.path(output_graphs_dir, "distribucion_dv.png"),
       plot = grafico_dist, width = 7, height = 5, dpi = 300)
```