---
title: "Preparación de Datos"
subtitle: "Cohesión Social Vertical en Chile (2016–2023)"
author: "Nicolas Outerbridge / Vicente Rojas"
date: today
lang: es
fontsize: 12pt
output-dir: procesamiento
format:
  html:
    toc: true
    toc-location: right
    toc-depth: 3
    toc-title: Contenidos
    number-sections: true
    theme: cosmo
    code-fold: show
    code-tools: true
    title-block-banner: true
editor_options:
  chunk_output_type: console
---

# Presentación

Este documento detalla el proceso de preparación de datos para el análisis de la cohesión social vertical en Chile entre 2016 y 2023, utilizando los datos del Estudio Longitudinal Social de Chile (ELSOC). Se describen y justifican todas las decisiones de procesamiento, desde la limpieza inicial hasta la construcción de variables analíticas y el centrado para modelos multinivel.

# Librerías

```{r}
#| label: packages
#| message: false
#| warning: false

library(haven)
library(dplyr)
library(tidyr)
library(lme4)
library(DIGCLASS)
library(stringr)
options(scipen = 999)
rm(list = ls())
library(here)
```

# Lectura y limpieza inicial

## Lectura de datos

Los datos provienen de ELSOC en su versión longitudinal 2016–2023, en formato Stata (`.dta`).

```{r}
#| label: lectura
elsoc <- readRDS(here("input", "ELSOC_variables_estudio.rds"))
colnames(elsoc)
```
  
## Limpieza de códigos perdidos y filtro de muestra

ELSOC codifica los valores perdidos con códigos numéricos especiales (−999, −888, −777, −666), que corresponden a distintas razones de no respuesta (rechazo, no sabe, error técnico, encuesta incompleta). Estos códigos se reemplazan por `NA` para todas las variables numéricas y de carácter.

Adicionalmente, se restringe la muestra a los respondentes con `tipo_atricion == 1`, que corresponde a quienes participaron de forma continua en el panel. Esta decisión asegura que los modelos longitudinales se estimen sobre trayectorias completas y comparables entre individuos.

```{r}
#| label: limpieza
data <- elsoc %>%
  mutate(
    across(
      where(is.numeric),
      ~ na_if(na_if(na_if(na_if(.x, -999), -888), -777), -666)
    ),
    across(
      where(is.character) | where(is.factor),
      ~ na_if(na_if(na_if(na_if(as.character(.x), "-999"), "-888"), "-777"), "-666")
    )
  ) %>%
  {
    if ("tipo_atricion" %in% names(.)) {
      dplyr::filter(., .data[["tipo_atricion"]] == 1)
    } else {
      .
    }
  }
```

# Construcción de variables base

## Ola, trato digno e identificación indígena

La variable `ola` se convierte en factor etiquetado. La percepción de meritocracia (`c32_01`) se trata como variable ordinal de cinco categorías (`c32_01_ord`). La pertenencia a pueblo indígena (`indigena`) se construye como variable dicotómica a partir del ítem `m53`, que registra la autoidentificación con algún pueblo originario.

Los índices de participación organizacional (`c05_total`) y trato digno (`trato_digno`) se construyen como sumas aditivas de sus ítems componentes. Para el indicador de trato digno, los valores ausentes (NA) se imputaron mediante arrastre hacia adelante (forward fill) a nivel de individuo, reemplazando el vacío de una ola únicamente si existía un valor válido en la medición inmediatamente anterior.

```{r}
#| label: variables-base
data <- data %>%
  mutate(
    ola = factor(ola, levels = 1:7, labels = paste0("Ola ", 1:7)),
    c32_01 = readr::parse_number(as.character(c32_01)),
    c32_01_ord = factor(c32_01, levels = 1:5, ordered = TRUE),
    m53_label = haven::as_factor(m53, levels = "labels"),
    indigena = case_when(
      m53_label == "Ninguno" ~ 0,
      m53_label %in% c(
        "Otro", "Yagan o Yamana", "Kawesqar", "Diaguita", "Colla",
        "Quechua", "Likan Antai", "Linkan Antai", "Rapa Nui",
        "Aimara", "Mapuche"
      ) ~ 1,
      m53_label %in% c(
        "No Responde", "No Sabe",
        "Valor perdido por error tecnico",
        "Valor perdido por encuesta incompleta"
      ) ~ NA_real_,
      TRUE ~ NA_real_
    ),
    c05_total = rowSums(pick(c05_01:c05_09), na.rm = TRUE),
    trato_digno = rowSums(pick(c35_01:c35_03), na.rm = TRUE)
  )

data_f <- data_f %>%
  # 1. Tu código de recodificación y cálculo de sumas
  mutate(
    # ... (aquí van tus condiciones previas de m53_label si corresponden)
    c05_total   = rowSums(pick(c05_01:c05_09), na.rm = TRUE),
    trato_digno = rowSums(pick(c35_01:c35_03), na.rm = TRUE)
  ) %>%
  
  # 2. Forward Fill aplicado únicamente a 'trato_digno'
  arrange(idencuesta, ola) %>% 
  group_by(idencuesta) %>% 
  fill(trato_digno, .direction = "down") %>% 
  ungroup()

```

## Imputación de identificación indígena

La variable `indigena` solo fue medida sistemáticamente en Ola 3. Dado que la autoidentificación étnica es un atributo estable en el tiempo —es poco probable que una persona cambie su percepción sobre si pertenece o no a un pueblo originario— se imputa el valor de Ola 3 hacia todas las demás olas del mismo individuo.

```{r}
#| label: imputa-indigena
data <- data %>%
  group_by(idencuesta) %>%
  mutate(
    indigena_ola3 = if (any(ola == "Ola 3" & !is.na(indigena)))
      indigena[which(ola == "Ola 3" & !is.na(indigena))[1]]
    else NA_real_
  ) %>%
  ungroup() %>%
  mutate(indigena = coalesce(indigena, indigena_ola3)) %>%
  select(-indigena_ola3)
```

# Variables temporales y cohortes generacionales

La generación de pertenencia se deriva del año de nacimiento estimado, calculado restando la edad máxima registrada en el panel al año 2023. Este procedimiento asigna a cada individuo un año de nacimiento fijo, independiente de la ola, y lo clasifica en una de cinco cohortes generacionales.

```{r}
#| label: generacion
safe_max <- function(x) {
  x <- x[!is.na(x)]
  if (length(x) == 0) NA_real_ else max(x)
}

data <- data %>%
  group_by(idencuesta) %>%
  mutate(
    edad_2023 = safe_max(m0_edad),
    anio_nac = 2023 - edad_2023,
    Generacion = case_when(
      between(anio_nac, 1930, 1948) ~ "Silent",
      between(anio_nac, 1949, 1968) ~ "boom",
      between(anio_nac, 1969, 1980) ~ "X",
      between(anio_nac, 1981, 1993) ~ "Y",
      between(anio_nac, 1994, 2010) ~ "Z",
      TRUE ~ NA_character_
    ),
    Generacion = factor(Generacion, levels = c("Silent", "boom", "X", "Y", "Z"))
  ) %>%
  ungroup()
```

# Construcción de clase social

## Esquema EGP-7

La clase social se construye siguiendo el esquema EGP (*Erikson-Goldthorpe-Portocarrero*) de siete clases mediante el paquete `DIGCLASS`. Este esquema requiere tres insumos: el código ocupacional en ISCO-88, la situación de empleo y el número de subordinados.

Los códigos ocupacionales disponibles en ISCO-08 (Olas 3, 5 y 7) se convierten a ISCO-88. Dado que la ocupación no se midió en todas las olas, los códigos ocupacionales y las variables auxiliares de empleo se propagan hacia adelante y hacia atrás dentro de cada individuo (*fill down-up*), bajo el supuesto de que la posición ocupacional es relativamente estable en el tiempo.

```{r}
#| label: egp7
#| message: false
#| warning: false
if (requireNamespace("DIGCLASS", quietly = TRUE)) {

  data <- data %>%
    arrange(idencuesta, ola) %>%
    mutate(
      isco88_raw = case_when(
        ola == "Ola 1" ~ formatC(suppressWarnings(as.integer(ciuo88_m03)), width = 4, flag = "0"),
        TRUE ~ NA_character_
      ),
      isco88_raw = na_if(isco88_raw, "  NA"),
      ciuo08_clean = case_when(
        ola %in% c("Ola 3", "Ola 5", "Ola 7") ~ formatC(suppressWarnings(readr::parse_number(as.character(ciuo08_m03))), width = 4, flag = "0"),
        TRUE ~ NA_character_
      ),
      ciuo08_clean = na_if(ciuo08_clean, "  NA")
    )

  data$isco88_from08 <- NA_character_
  idx08 <- !is.na(data$ciuo08_clean)
  data$isco88_from08[idx08] <- DIGCLASS::isco08_to_isco88(data$ciuo08_clean[idx08])

  data <- data %>%
    mutate(isco88 = coalesce(isco88_raw, isco88_from08)) %>%
    select(-isco88_raw, -ciuo08_clean, -isco88_from08)

  data <- data %>%
    group_by(idencuesta) %>%
    tidyr::fill(isco88, .direction = "downup") %>%
    ungroup()

  data <- data %>%
    arrange(idencuesta, ola) %>%
    mutate(
      m07 = suppressWarnings(as.integer(m07)),
      m07 = if_else(m07 %in% c(1, 2, 4, 5, 7), m07, NA_integer_),
      is_supervisor = case_when(
        !is.na(m06) & m06 > 0 ~ 1,
        !is.na(m06) & m06 == 0 ~ 0,
        TRUE ~ NA_real_
      )
    ) %>%
    group_by(idencuesta) %>%
    tidyr::fill(m07, .direction = "downup") %>%
    tidyr::fill(is_supervisor, .direction = "downup") %>%
    ungroup() %>%
    mutate(
      rel_empleo = m07,
      self_employed = case_when(
        rel_empleo %in% c(4, 5) ~ 1,
        rel_empleo %in% c(1, 2, 7) ~ 0,
        TRUE ~ NA_real_
      ),
      n_employees = case_when(
        is_supervisor == 1 ~ suppressWarnings(as.numeric(m06)),
        is_supervisor == 0 ~ 0,
        TRUE ~ NA_real_
      )
    )

  data <- data %>%
    arrange(idencuesta, ola) %>%
    group_by(idencuesta) %>%
    tidyr::fill(n_employees, .direction = "downup") %>%
    ungroup()

  data <- data %>%
    mutate(isco88 = DIGCLASS::repair_isco(isco88))

  data <- data %>%
    mutate(
      egp7 = DIGCLASS::isco88_to_egp(
        x = isco88,
        self_employed = self_employed,
        n_employees = n_employees,
        n_classes = 7,
        label = TRUE
      )
    )
}
```

## Recodificación a EGP-4

El esquema de siete clases se colapsa en cuatro categorías por dos razones. Primero, por potencia estadística: con muestras de tamaño moderado, siete categorías generan celdas pequeñas que dificultan la estimación. Segundo, para incorporar explícitamente a las personas fuera del mercado laboral (jubilados, inactivos, desempleados), quienes quedan excluidos del esquema EGP original por no tener código ocupacional válido. Esta categoría residual se construye a partir de la variable `m02` (situación laboral actual).

```{r}
#| label: egp4
data <- data %>%
  mutate(
    egp7_clean = str_squish(as.character(egp7)),
    egp3 = case_when(
      egp7_clean %in% c("'I Service class I'",
                         "'II Service class II'")                ~ "Service class (I+II)",
      egp7_clean %in% c("'III Routine non-manual'",
                         "'IIIa: Routine Nonmanual'",
                         "'IV Self-employed'")                   ~ "Intermediate class (III+IV)",
      egp7_clean %in% c("'V Manual supervisors/Lower grade technicians'",
                         "'VI Skilled workers'",
                         "'VII Unskilled workers/Farm labours'") ~ "Working class (V+VI+VII)",
      TRUE ~ NA_character_
    ),
    egp3 = factor(egp3, levels = c("Service class (I+II)",
                                    "Intermediate class (III+IV)",
                                    "Working class (V+VI+VII)")),
    egp4 = case_when(
      !is.na(egp3)               ~ as.character(egp3),
      is.na(egp3) & !is.na(m02) ~ "Out of labor force",
      TRUE                       ~ NA_character_
    ),
    egp4 = factor(egp4, levels = c("Service class (I+II)",
                                    "Intermediate class (III+IV)",
                                    "Working class (V+VI+VII)",
                                    "Out of labor force"))
  )

# Verificación
cat("\nDistribución egp3:\n"); print(table(data$egp3, useNA = "ifany"))
cat("\nDistribución egp4:\n"); print(table(data$egp4, useNA = "ifany"))
```

# Imputación de percepción de corrupción

La variable `c38` (percepción de corrupción institucional) solo fue medida a partir de Ola 3. Para recuperar observaciones en Olas 1 y 2, se imputa hacia atrás (*backward fill*) dentro de cada individuo, asignando el valor más antiguo disponible a las olas anteriores. Esta decisión permite maximizar el uso de la información disponible sin recurrir a imputación múltiple.

```{r}
#| label: imputa-c38
data <- data %>%
  arrange(idencuesta, ola) %>%
  mutate(c38 = readr::parse_number(as.character(c38))) %>%
  group_by(idencuesta) %>%
  tidyr::fill(c38, .direction = "up") %>%
  ungroup()

# Comprobación de cobertura tras imputación
data %>%
  filter(ola %in% c("Ola 1", "Ola 2")) %>%
  group_by(ola) %>%
  summarise(
    c38_no_faltante = sum(!is.na(c38)),
    total = n(),
    pct_c38_no_faltante = round(100 * c38_no_faltante / total, 1),
    .groups = "drop"
  )
```

# Recodificación de variables a versión categórica

## Percepción de corrupción categórica

Además de su versión continua, `c38` se recodifica en tres niveles para explorar relaciones no lineales y facilitar la interpretación sustantiva: Bajo (categorías 1–3), Intermedio (categoría 4) y Alto (categoría 5). El criterio para colapsar la variable fue el de 5%. Las categorias 1 y 2 que contaban con menos del 5% de concentracion de respuestas se colapsaron en una misma categoria con el valor 3.

```{r}
#| label: c38-cat
data <- data %>%
  mutate(
    c38_cat = case_when(
      c38 %in% c(1, 2, 3) ~ "Bajo",
      c38 == 4             ~ "Intermedio",
      c38 == 5             ~ "Alto",
      TRUE                 ~ NA_character_
    ),
    c38_cat = factor(c38_cat, levels = c("Bajo", "Intermedio", "Alto"))
  )

table(data$c38_cat, useNA = "ifany")
```

## Percepción de meritocracia categórica

De forma análoga, `c32_01` se recodifica en tres niveles bajo el mismo criterio anterior: Bajo (categorías 1–3), Intermedio (categoría 4) y Alto (categoría 5). Esta versión categórica se construye para explorar posibles efectos no lineales de la percepción de meritocracia sobre la participación organizacional.

```{r}
#| label: c32-cat
data <- data %>%
  mutate(
    c32_cat = case_when(
      c32_01 %in% c(1, 2, 3) ~ "Bajo",
      c32_01 == 4             ~ "Intermedio",
      c32_01 == 5             ~ "Alto",
      TRUE                    ~ NA_character_
    ),
    c32_cat = factor(c32_cat, levels = c("Bajo", "Intermedio", "Alto"))
  )

table(data$c32_cat, useNA = "ifany")
```

# Subconjunto analítico

Se seleccionan las variables necesarias para el análisis y se construyen las variables sociodemográficas de control. El sexo se recodifica como variable dicotómica y el nivel educativo se agrupa en cuatro categorías ordinales.

```{r}
#| label: data-f
data_f <- data %>%
  select(c05_total, c38, c38_cat, c32_cat, m0_edad, egp7, egp3, egp4,
         trato_digno, c15, c32_01_ord, Generacion, ola, idencuesta,
         indigena, m0_sexo, m01) %>%
  mutate(
    sexo = case_when(
      m0_sexo == 1 ~ 1,
      m0_sexo == 2 ~ 2,
      TRUE ~ NA_real_
    ),
    sexo = factor(sexo, levels = c(1, 2), labels = c("Hombre", "Mujer")),
    nedu = case_when(
      m01 == 1                ~ 1,
      m01 %in% c(2, 3, 4, 5) ~ 2,
      m01 %in% c(6, 7, 8, 9) ~ 3,
      m01 == 10               ~ 4,
      TRUE ~ NA_real_
    ),
    nedu = factor(nedu, levels = 1:4, labels = c(
      "Sin estudios",
      "Educación Básica",
      "Educación Superior",
      "Posgrado"
    ))
  )

cat("N observaciones en data_f:", nrow(data_f), "\n")
cat("N individuos en data_f:", n_distinct(data_f$idencuesta), "\n")
```

# Diagnóstico de valores perdidos

Se examina la distribución de valores perdidos por variable y por ola para evaluar el impacto de la exclusión por casos completos.

```{r}
#| label: missing
vars <- c("c05_total", "c38", "m0_edad", "egp7", "trato_digno",
          "indigena", "c15", "c32_01_ord", "ola")

n_total <- nrow(data)
n_complete_all <- sum(complete.cases(data[vars]))
n_missing <- sapply(vars, function(v) sum(is.na(data[[v]])))
n_excluded_only_by_var <- sapply(vars, function(v) {
  sum(is.na(data[[v]]) & complete.cases(data[setdiff(vars, v)]))
})

res_missing <- tibble::tibble(
  var = vars,
  n_missing = n_missing,
  n_excluded_only_by_var = n_excluded_only_by_var,
  pct_excluded_of_total = round(100 * n_excluded_only_by_var / n_total, 1)
) %>%
  arrange(desc(n_excluded_only_by_var))

list(n_total = n_total, n_complete_all = n_complete_all, table = res_missing)

# Por ola
vars_respuestas <- c("c05_total", "c38", "m0_edad", "egp7",
                     "trato_digno", "indigena", "c15", "c32_01_ord", "Generacion")

respuestas_por_ola <- data %>%
  group_by(ola) %>%
  summarise(
    across(all_of(vars_respuestas), ~ sum(!is.na(.x)), .names = "n_{.col}"),
    n_total = n(),
    .groups = "drop"
  ) %>%
  pivot_longer(
    cols = starts_with("n_"),
    names_to = "variable",
    values_to = "n_respuestas"
  ) %>%
  mutate(
    variable = sub("^n_", "", variable),
    pct_respuestas = round(100 * n_respuestas / n_total, 1)
  )

respuestas_por_ola
```

# Centrado de variables para modelos multinivel

Para la estimación de modelos multinivel con datos de panel, las variables continuas se centran siguiendo dos estrategias complementarias:

- **Centrado within-person** (`_within`): cada observación se expresa como desviación respecto a la media del propio individuo a lo largo de las olas. Captura la variación intraindividual y se interpreta como efecto *within*.
- **Centrado grand-mean** (`_grand`): cada observación se expresa como desviación respecto a la media muestral global. Captura las diferencias entre individuos y se interpreta como efecto *between*.
- **Media between-person** (`_between`): promedio del individuo a lo largo de todas sus olas. Representa la componente estable entre individuos de cada variable.

Este procedimiento se aplica a las variables continuas `c05_total`, `c38`, `m0_edad`, `trato_digno` y `c15`, y por separado a `c32_num` (versión numérica de la percepción de meritocracia).

```{r}
#| label: centrado
vars_continuas <- c("c05_total", "c38", "m0_edad", "trato_digno", "c15")

# Within y grand-mean
data_centrada <- data_f %>%
  group_by(idencuesta) %>%
  mutate(
    across(all_of(vars_continuas),
           ~ .x - mean(.x, na.rm = TRUE),
           .names = "{.col}_within")
  ) %>%
  ungroup() %>%
  mutate(
    across(all_of(vars_continuas),
           ~ .x - mean(.x, na.rm = TRUE),
           .names = "{.col}_grand")
  )

# Between-person means
data_centrada <- data_centrada %>%
  group_by(idencuesta) %>%
  mutate(
    across(
      all_of(vars_continuas),
      ~ mean(.x, na.rm = TRUE),
      .names = "{.col}_between"
    )
  ) %>%
  ungroup()

# Centrado de c32
data_centrada <- data_centrada %>%
  mutate(c32_num = as.numeric(as.character(c32_01_ord))) %>%
  mutate(c32_grand = c32_num - mean(c32_num, na.rm = TRUE)) %>%
  group_by(idencuesta) %>%
  mutate(
    c32_within  = c32_num - mean(c32_num, na.rm = TRUE),
    c32_between = mean(c32_num, na.rm = TRUE)
  ) %>%
  ungroup()

# Verificación
data_centrada %>%
  select(idencuesta, ola, c05_total, c05_total_within,
         c05_total_between, c05_total_grand) %>%
  head(10)
```

# Guardado de bases procesadas

Las tres bases procesadas (`data`, `data_f`, `data_centrada`) se guardan como archivos `.rds`. La función `guardar_si_no_existe` verifica si el archivo ya existe antes de guardarlo, evitando sobreescrituras accidentales y manteniendo la limpieza del flujo de trabajo.

```{r}
#| label: guardado
proc_dir <- "input"
dir.create(proc_dir, recursive = TRUE, showWarnings = FALSE)

archivos_regresion <- list(
  data          = file.path(proc_dir, "data_regresion.rds"),
  data_f        = file.path(proc_dir, "data_f_regresion.rds"),
  data_centrada = file.path(proc_dir, "data_centrada_regresion.rds")
)

guardar_si_no_existe <- function(objeto, ruta) {
  if (file.exists(ruta)) {
    message("Archivo ya existe, no se sobreescribe: ", ruta)
    FALSE
  } else {
    saveRDS(objeto, ruta)
    TRUE
  }
}

mapply(
  guardar_si_no_existe,
  objeto = list(data, data_f, data_centrada),
  ruta = unname(archivos_regresion),
  SIMPLIFY = TRUE
)
```

# Verificación final

```{r}
#| label: verificacion-final
data %>%
  group_by(ola) %>%
  summarise(
    n_total = n(),
    n_c32_01 = sum(!is.na(c32_01)),
    n_c32_01_ord = sum(!is.na(c32_01_ord)),
    pct = round(100 * n_c32_01 / n_total, 1)
  )

```
